最　高　行　政　法　院　判　決　　　　　　　　　九十一年度判字第一二九六號
　　再 審原 告　甲○○
　　再 審被 告　財政部臺灣省北區國稅局
　　代　表　人　林吉昌
右當事人間因綜合所得稅事件，再審原告對於中華民國八十八年七月一日本院八十八
年度判字第三○四○號判決，提起再審之訴。本院判決如左：
　　主  文
再審之訴駁回。
再審訴訟費用由再審原告負擔。
　　事  實
緣再審原告民國八十二年度綜合所得稅結算申報，再審被告以其漏報取自國防部中山
科學研究院（以下簡稱中科院）之薪資所得計新台幣（下同）一七七、六四八元，乃
核定補徵稅額一○、六五九元。再審原告不服，就上開薪資所得部分，循序提起行政
訴訟，為本院八十八年度判字第三○四○號判決駁回。再審原告以原判決有修正前行
政訴訟法第二十八條第一款、第七款（即修正後之第二百七十三條第一項第一款、第
九款）再審情形為由，提起再審之訴。茲摘兩造訴辯意旨如次：
再審原告起訴意旨略謂︰一、訴願法第二條規定，於法定期限應作為而不作為，視同
為行政處分：訴願法第二條：「本法所稱行政處分，謂中央或地方機關基於職權，就
特定具體事件所為發生公法上效果之單方行政行為。中央或地方機關對於人民依法聲
請之案件，於法定期限內應作為而不作為，致損害人民之權利或利益者，視同行政處
分。」明白的定義了「行政處分」之意旨，基於此立法意旨，財政部及地方稅捐機關
理應於民國五十五年中科院依動員戡亂臨時條款創立時，即應依所得稅法之規定，強
制向中科院非軍職員工課徵「品位加給、技術津貼」稅賦，方符合行政主管機關之正
確行政行為。雖於六十八年因納稅義務人貪圖檢舉獎金檢舉，方於六十八年十一月三
十日匆匆以（六八）台財稅三八五○一號函徵免原則，以「如係、如屬」等關鍵詞授
權中科院自行認定「品位加給、技術加給」為合於所得稅法第四條第八款免納所得稅
之研究補助費外，復為配合兩位蔣故總統、歷任行政院長之國防武器自主研發政策，
以獲得國防實質嚇阻戰略能力，保障人民之生存、自由及尊嚴，更進一步在財政部所
出版各年度版所得稅法令彙編、稅捐稽徵法令彙編中，刻意隱去財政部（六八）台財
稅三八五○一號之積極作為，使全國人民、法學界、律師界、稅捐稽徵機關中、低階
層官員皆不知有此函示存在，監察院（八五）院台財字第二四五七號函調查意見即指
出：且桃園稅捐稽徵處大溪分處於八十年四月八日回覆檢舉納稅義務人，亦認為研究
加給及技術津貼係政府為獎勵科技人員科技研究之工作補助費（對人民公開表示），
而再審被告於八十二年四月十五日北區國稅三第八二○○七三○七號函，認「品位加
給、技術津貼」可否適用所得稅法第四條第八款亦有疑義．．．可知稅捐稽徵機關中
、低階公務員亦不知有台財稅三八五○一號函的存在；而在六十九年至八十三年以前
亦從未對「品位加給、技術津貼」開立核定稅額通知書或繳稅扣繳憑單，更使人民信
賴中科院非軍職員工所領之「品位加給、技術津貼」為符合所得稅法第四條第八款前
段免稅要件為免稅所得，而在中科院對外招考員工時，就前仆後繼地投入中科院懷抱
，竭盡心智為獲得國防實質嚇阻戰略能力而努力研發，就訴願法第二條行政處分之定
義來看，已構成有效的認可免稅行政處分，蓋民國六十八年財政部及稅捐稽機關已知
悉中科院非軍職員工已領有「品位加給、技術津貼」之事實，卻從民國六十九年至八
十三年長達十四年之久，以上述積極作為配合認可，免稅行政處分已確立，復就訴願
法第九條第二項：「第二條第二項規定之視同行政處分，人民得自該項所指法定期限
經過後滿十日之次日起，於三十日內提起訴願。」之立法旨意來看，則是長達十四年
之久不處分中科院非軍職人員所領品位加給、技術津貼之課稅作為，應視為已駁回該
納稅義務人檢舉訴願之行政處分，從而中科院非軍職員工應享有「信賴保護原則」之
適用。二、稅捐稽徵法第一條之一：但有利於納稅義務人者，對於尚未核課確定之案
件適用之。稅捐稽徵法第一條明定：「財政部依本法或稅法所發布之解釋函令，對於
據已申請之案件發生效力。但有利於納稅義務人者，對於尚未核課確定之案件適用之
。是以財政部稅制委員會於七十九、八十三、八十七年度所出版各年度所得稅法令彙
編及八十六年稅捐稽徵法令彙編中，其首揭財政部七十九年十月十八日台財稅第00
0000000函、八十三年八月三十一日台財稅第八三一六○七六六一號函、八十
七年九月二十一日台財稅第八七一九六五三六六號函、八十六年七月十一日第八六一
○七○○六九號函各函示皆再三對全國人民揭示：「本部及各權責機關在民國某年某
月某日前發布所得稅釋示函令，凡未編入該各年度版之所得稅法令彙編中，自民國七
十九年十一月五日、八十三年十月一日、八十六年八月一日、八十七年十月一日起，
非經本部重行核定，一律不再援引適用，經再審原告詳查各該年度版之所得稅法令彙
編，皆未列入財政部六十八台財稅三八五○一號函、行政院八十四年台八十四財三七
○○七號函，依上開各函示之意旨，應為無效之函示，必經各權責機關重新核定後，
始重新生效，就稅捐稽徵法第一條之一之立法旨意，對據以申請案件發生效力，且為
對納稅義務人有力者，應適用之，故財政部（六八）台財稅三八五○一號函及行政院
八十四年台八十四財三七○○七號函對中科院非軍職人員無拘束力，政府機關施政最
忌反覆無常，憲法層次的「禁反言」原則，具有拘束立法、司法、行政三者之效力，
合先敘明。三、一般人民及輿論皆為中科院非軍職人民抱屈，故應有「信賴保護原則
」之適用所得稅法第四條第八款於民國五十二年修訂公佈施行，稅捐稽徵機關理應於
民國五十五年中科院創立時，據以主張中科院非軍職人員所領「品位加給或技術加給
」為應稅所得，方無瀆職行政疏失之責任發生。卻遲至民國六十八年方在檢舉人檢舉
下，才匆匆以（六八）台財稅三八五○一函徵免原則，以「如係、如屬」等關鍵詞授
權中科院自行認定「品位加給、技術加給」為合於所得稅法第四條第八款之免納所得
稅之研究補助費，且行政院、國防部、中山科學研究院基於國防武器自主研發政策需
要，並未示知員工知悉財政部八十五年十二月五日發文台財稅第八五一九二八○九一
號函第三節引國防部八十五年十月九日珍琥字第二五二六號之文。且財政部雖發文給
國防部後，歷經十四載，進一步為配合歷任行政院長的國防武器自主研發的政策，以
增進求得遠大於「品位加給或技術加給」課稅公共利益，而以如前述之積極作為認可
為免稅處分；是以中科院非軍職人員之「品位加給及技術加給」的免稅權利除有上述
財政部行政處分核可外，復是執行國家基本國策所獲得的人民之其他自由與權利，合
於憲法第二十二條及第二十三條，且與促進產業升級條例同違合於租稅優惠獎勵原則
之定義：「【租稅優惠】者在於具有相同負擔能力，為誘導其某一特定行為，以違反
【量能原則】創造租稅特權取得租稅利益，是以租稅優惠之憲法審查標準在於目的【
所獎勵誘導】之行為與手段【租稅特權】間是否符合【比例原則】，基於此原則（憲
法第二十三條）及憲法第一百六十六條、第一百六十七條及憲法增修條文第十條基本
科學研究發展國策，為誘導激發中科院非軍職人員自主防衛武器的原創力，以最高行
政裁量權核于「品位加給或技術加給」為免稅待遇，況就所得稅法第四條第八款前段
、稅捐稽徵法第一條之一及四十八條之三、訴願法第二條、第九條、行政訴訟法第一
條的立法本意，及所得稅法令彙編、稅捐稽徵法令彙編首揭各函示之意旨下，中科院
員工及一般人民皆已相信其為「品位加給及技術津貼」實質免稅的既存法秩序之存在
，實已擁有「信賴保護原則」之適用；鈞院對中科院數百份判決理由書中，皆指明「
信賴保護原則」，係指人民信賴政府機關之決定，就其生活關係已有適當之安排，應
給予保護或給予合理補償而言。」四、監察院認為對非軍職人員不公及為非可歸責於
納稅義務人者之案件：監察院在（八五）院台財字第二四五七號函中，亦調查指出桃
園縣稅捐稽徵處大溪分處於八十年四月八日回復檢舉納稅義務人，亦認為研究加給係
政府為獎勵科技人員研究工作之補助費，而北區國稅局於八十二年四月十五日北區國
稅三第八二○○七三○號函認「品位加給及技術津貼」可否適用所得稅法第四條第八
款，亦有疑義．．．應採不溯及既往原則，明定自．．．」所以本案未納稅，非可歸
責於納稅義務人；又監察院分別於八十七年十一月二十日以（八七）院台財字第八七
二二○○五八○號、及十二月二十二日（八七）院台財字第八七二二○○六五八號函
亦表明對中科院非軍職員工之處置顯非公平，而係對中科院及稅捐機關之行政疏失所
致；就桃園縣稅捐稽徵處大溪分處於八十年四月八日之函覆檢舉人之函，中科院非軍
職員工主觀上並無違章漏稅之故意，應享有「信賴保護原則」。五、李前總統之裁示
與見解：甲、於八十五年五月八日在中常會指責：「中科院之補稅問題，五年前就已
發生，也交代了很多次，但相關單位都沒果斷解決問題，到底是誰的錯，要徹底去了
解，如果是政府的錯，政府應該負責加以解決，錢應該由政府支出。」（八十五年五
月九日聯合報刊載）乙、於八十四年十月十二日在國軍軍事會議中裁示：「中科院非
軍職員工所領之品位加給及技術津貼所得稅追繳案，財稅單位對於法律之引用不宜因
時而異，以溯及既往方式追課亦有不妥，本案涉及人數眾多，波及層面甚廣，其可能
衍生相關之社會問題應予重視，希行政院相關單位重視，儘速妥善處理，以免影響政
府威信及當事人權益。」（行政院秘書長台三七○○七號函）。六、最高行政法院鍾
曜唐院長見解、八十七年十月十二日工商時報第四版刊出記者就中科院非軍職員工所
得稅行政訴訟事件，訪問鍾院長，鍾院長建議應由財政、國防兩部協商解決，由此可
見本案所得稅追補繳案，錯不在員工。七、本案中科院於八十五年二月十二日補寄之
扣繳憑單係偽造文件：按中科院於八十三年以前所開具之扣繳憑單上所添載之扣繳義
務人為院長劉曙晞上將，但中科院於八十五年二月十二日補寄已退休或現職員工有關
「品位加給或技術津貼」之扣繳憑單上所添記之扣繳義務人竟是已離職他調多時之前
主計處長周和漢與陳榮讚兩人，經查證兩人皆言中科院其時之主計處長吳俊勢少將皆
未徵詢兩人之同意，即擅自用其二人之名義補發此一有違法理之扣繳憑單，而具有調
查偵搜權之稅捐機關，竟以此不合法補發之扣繳憑單為補稅依據，實有違具有調查偵
搜權之機關，不得以非法手段所獲得之證據，為課人民以納稅義務之憑借的證據法則
限制。試問如無扣繳憑單客觀平實之所得記載，則稅捐稽徵機關與納稅義務人之糾紛
將永無寧日。而鈞院認為不以扣繳憑單之有無作為課稅之唯一依據，亦有待商榷，而
周和漢、陳榮讚與吳俊勢等人以奉命行事為由，打國家賠償法，則屬另一大事。八、
本案經貴院認定「品位加給或技術津貼」為中科院非軍職員工之薪資所得，必定要補
徵所得稅，則中科院非軍職員工自五十五年成立至八十四年十二月底止，退休離職員
工不少，即可向國防部暨中科院請求補發全額退休金差額，將使國庫損失甚鉅，且對
於去世之員工其欠稅如何處理，退休金之差額是否其家屬亦可要求追補，故本案應以
憲法第十五條、第二十二條、第二十三條、及所得稅法第四條第八款前段、稅捐稽徵
法第一條之一、第四十八條之三、所得稅法令彙編首揭三函、稅捐稽徵法令彙編首揭
函示暨長達二十八年之久實質免稅所成之既存法律秩序，以及「信賴保護原則」「比
例原則」等憲法層次相一致之倫理價觀之原則來審慎判決，請求廢棄原判決，並撤銷
一再訴願決定與原處分，以維再審原告權益等語。
再審被告答辯意旨略謂︰一、按「左列各種所得，免納所得稅︰一、．．．八、中華
民國政府或外國政府，國際機構、教育、文化、科學研究機關、團體，或其他公私組
織，為獎勵進修、研究或參加科學或職業訓練而給與之獎學金及研究、考察補助費等
。但受領之獎學金或補助費，如係為授與人提供勞務所取得之報酬，不適用之。」「
一、凡依職級按月定額發給者，應屬各該研究人員之薪資所得，應於給付時依法辦理
扣繳，所得人並應於年度結算申報時合併申報課稅。二、如係按研究計畫個案給付、
並非通案按職級按月給付者，則為研究補助費，依法可免納所得稅。三、如屬第一種
情形，中科院以往未依法扣繳，所得人以往年度亦未申報納稅者，應即請中科院轉知
各所得人自行向稽徵機關補報並繳納應納稅款，可免予處罰，自六十九年一月起，中
科院應於給付時依法扣繳，所得人應於每年終後合併申報綜合所得稅。四、本案經報
奉行政院六十八年十一月八日台六十八財第一一二○四號函准予備查在案。」「中科
院給付非軍職人員『科技品位加給』暨『技術津貼』之所得稅徵免原則，仍請依本部
六十八年十一月三十日台財稅第三八五○一號函辦理。」分別為所得稅法第四條第八
款及財政部六十八年十一月三十日台財稅第三八五○一號函、八十四年八月十四日台
財稅第八四一六四一四一八號函所規定、釋明。次按「中科院給付非軍職人員科技品
位加給暨技術津貼，免徵得稅一案，與現行法令規定不合，本案應依法課徵所得稅；
至追課以往年度所得部份，請洽商財政部妥為處理．．．。」復為行政院秘書長八十
四年十月十七日台八十四財第三七○○七號函釋在案。二、中科院之預算雖分別依計
畫編列人事費支應其員工之各項給與，但實際上領受「科技品位加給」或「技術津貼
」之非軍職人員，無論配屬之單位或參與不同計畫，悉依該院所訂「科技人員品位支
給標準表」、「技術員薪給標準表」之等級，每月按級定額領取「科技品位加給」或
「技術津貼」。該院與其聘僱人員之約定事項亦載明所指薪給，除實物代金及眷補費
外，包括全部給與，是以該院非軍職人員所領受之「科技品位加給」或「技術津貼」
，核屬其因提供勞務所取得之報酬。另再審被告於八十二年間曾派員前往該院現場瞭
解結果，該院支付非軍職人員之「科技品位加給」及「技術津貼」係採按月給付方式
，揆諸前揭所得稅法第四條第八款及財政部六十八年十一月台財稅第三八五○一號、
八十四年八月十四日台財稅第八四一六四一四一八號函釋暨行政院秘書長八十四年十
月十七日台財三七○○七號函釋，原核定以系爭薪資所得（研究補助費或品位加給）
一七七、六四八元，併課當年度綜合所得額，核定應補稅額一○、六五九元，要無不
合。又本件原核定發單補徵稅款，並未逾稅捐稽徵法第二十一條所定核課期間，所稱
基於信賴利益不宜追溯補徵等節，殊無足採。三、至再審原告主張各節，前經最高行
政法院行政訴訟判決，已詳為審酌論駁在案，並無適用法規錯誤情形，再審原告仍執
前詞主張，難謂有理，其以原判決適用法規顯有錯誤之理由，提起再審之訴，亦僅為
再審原告對法律見解之歧異，要難符合行政訴訟法第二十八條第一款規定之要件，所
訴核無足採，請判決駁回其再審之訴等語。
　　理  由
按對民國八十七年十月二十八日修正公佈之行政訴訟法施行前已確定之裁判提起再審
之訴，其再審事由，依新法（即修正之行政訴訟法）之規定，為行政訴訟法施行法第
三條所明定。次按行政訴訟法當事人對本院之判決提起再審之訴，必須具有行政訴訟
法第二百七十三條第一項、第二項所列情形之一者，使為得之。上開法條第一項第一
款（即就行政訴訟法第二十八條第一款）規定：「適用法規顯有錯誤者」，係指原判
決所適用之法規與該案應適用之現行法規相違背或與解釋、判例有所牴觸而言。至於
法律上見解之歧異，再審原告對之縱有爭執，要難謂為適用法律顯有錯誤，而據為再
審之理由。至同條第一項第九款規定：「為判決基礎之證物係偽造或變造者。」係指
其偽造、變造之情形經宣告有罪之判決確定，或其刑事訴訟不能開始或續行，非因證
據不足者為限。本件再審原告八十二年度綜合所得稅結算申報，漏報取自中科院之薪
資所得計一七七、六四八元，再審被告乃核定補徵該年度綜合所得稅一○、六五九元
。再審原告不服，循序提起行政訴訟。原判決以本件中科院之預算雖分別依計畫編列
人事費支應其員工之各項給與，但實際上領受「品位加給」或「技術津貼」之非軍職
人員，無論配屬之單位參與不同計畫，均依該院所訂「科技人員品位加給支給標準表
」、「技術員薪給標準表」之等級，每月按級定額領取科技品位加給或技術津貼。且
該院與其聘僱人員之約定事項亦載明所指薪給，除實物代金及眷補費外，包括全部給
與，其非軍職人員所領受之科技品位加給或技術津貼，核屬因提供勞務所取得之報酬
，應無行為時所得稅法第四條第八款免納所得稅規定之適用。況再審被告於八十二年
間派員前往該中科院瞭解結果，其支付非軍職人員之科技品位加給及技術津貼確係按
月給付方式，復經中科院八十一年十一月三日（八一）訓誠字第一六八七三號函致再
審被告，說明該院各類薪資扣繳所得稅狀況：「本院於年度開始即訂有各項研究計畫
，並按照研究計畫逐月實施。各項研究計畫除一般經費外，為獎勵科技人員竭盡心智
參與研發工作，另編列研發人員研究補助費及技術津貼。為便利作業，研發人員研究
補助費係採按月發放方式，再經由成本歸戶手續，回歸計畫預算內（研究補助費採個
案給付，必將增加人力及作業之負擔，不符經濟效益）」等語。足見中科院給付非軍
職員工之品位加給及技術津貼之所得，屬經常性研究補助費給與，依職級按月定額支
給，為提供勞務所取得之報酬，依行為時所得稅法第四條第八款但書及第十四條第一
項第三類規定，核非免稅之薪資所得，再審被告依法發單補徵稅款，未逾稅捐稽徵法
第二十一條所定核課期間，於法並無不合。次查，所得稅法第四條第八款立法意旨，
固在獎勵研究等，但仍須合於該款規定要件者，始能獲免稅獎勵，尚非所有獎學金或
補助費均得免稅，財政部（六十八）台財稅第三八五○一號函係謂：「一、凡依職級
按月定額發給者，應屬各該研究人員之薪資所得，應於給付時依法辦理扣繳，所得人
並應於年度結算申報時合併申報課稅。二、如係按研究計畫個案給付、並非通案按職
級按月給付者，則為研究補助費，依法可免納所得稅。三、如屬第一種情形，中科院
以往未依法扣繳，所得人以往年度亦未申報納稅者，應即請中科院轉知各所得人自行
向稽徵機關補報並補繳應納稅款，可免予處罰，自六十九年一月起，中科院應於給付
時依法扣繳，所得人應於每年終後合併申報綜合所得稅。．．．」該函釋明白指出，
凡依職級按月定額發給者，應屬研究人員之薪資所得，所得人應申報課稅，並未就系
爭依職級按月定額發給之所得為應予免稅之承諾。行政院、財政部就中科院非軍職人
員所領品位加給及技術津貼等函釋，均係對該類所得是否合於所得稅法第四條第八條
免稅條件為解釋，亦即對條文文義為闡明，性質上為解釋函，應自法規生效之日起有
其適用，上開函釋並非就稅法未規定事項另作補充規定，本院八十七年度判字第二○
一九號判決亦認上開函釋為「解釋」函，自法規生效日起適用，與行政院七十八年四
月二十九日行政院台七十八規字第一○九○號函亦無牴觸。另納稅義務人如有前開所
得稅法第十四條第一項各類之所得，即應依同法第七十一條規定申報納稅，非以扣繳
憑單之有無，為課稅之依據。從而，再審原告主張各節均無可採。原處分洵無違誤，
一再訴願決定，遞予維持，俱無違誤，乃駁回再審原告前訴訟程序之訴。核原判決所
適用之法規與本案應適用之現行法規並無違背；與解釋判例亦無牴觸。茲再審意旨仍
執前詞，指本件所得稅之課徵為違憲違法云云，顯係一己法律見解之歧異，揆諸首揭
說明，要不得執為再審之理由。又再審原告未能舉任何事證，以證為原判決基礎之證
物有何偽造、變造之情形。空言有此事由，遽行為其再審理由，亦屬無據。其再審之
訴顯無理由，應予駁回。本件事實已臻明確，無行言詞辯論及命中科院參加之必要，
併此明。
據上論結，本件再審之訴為無理由，爰依行政訴訟法施行法第二條、第三條、行政訴
訟法第二百七十八條第二項、第九十八條第三項前段，判決如主文。
中　　華　　民　　國　　九十一　　　年　　　七　　　　月　　　十八　　　日
                    最 高 行 政 法 院  第 二 庭
                                審 判 長 法  官　　　陳　石　獅
                                         法  官      劉  鑫  楨
                                         法  官　　　彭　鳳　至
                                         法  官　　　高　啟　燦
                                         法  官　　　黃　合　文
右  正  本  證  明  與  原  本  無  異
　　　　　　　　　　　　　　　　　　　　 法院書記官　王  福  瀛
中　　華　　民　　國　　九十一　　　年　　　七　　　　月　　　十九　　　日
